最高法院刑事判決　　　　　　　　　　　　　　　　八十八年度台非字第一一八號
　　上訴人　最高法院檢察署檢察總長
　　被　告　甲○○
右上訴人因被告違反槍砲彈藥刀械管制條例等罪案件，對於台灣台北地方法院中華民
國八十七年一月十四日第一審確定判決（八十六年度訴字第二六五二號，起訴案號：
台灣台北地方法院檢察署八十六年度偵字第二一八三五號），認為部分違法，提起非
常上訴，本院判決如左：
    主  文
原判決關於未經許可，無故持有手槍部分撤銷，由台灣台北地方法院依判決前之程序
更為審判。
    理  由
非常上訴理由稱：「一按人民身體之自由應予保障，保安處分係對受處分人將來之危
險性所為拘束其身體、自由等之處置，以達教化與治療之目的，為刑罰之補充制度，
本諸法治國家保障人權之原理，以及刑法之保護作用，其法律規定之內容，應受比例
原則之規範，使保安處分之宣告，與行為人所為行為之嚴重性、行為人所表現之危險
性，及對於行為人未來行為之期待性相當，而犯槍砲彈藥刀械管制條例第十九條所定
之罪，不問對行為人有無預防矯治其社會危險性之必要，一律宣付強制工作三年，限
制其中不具社會危險性之受處分人之身體、自由部分，其所採措施與所欲達成預防矯
治之目的及所需程度，不合憲法第二十三條所定之比例原則，應自本解釋公布日起不
予適用。而應宣告保安處分者，則仍由法院斟酌刑法第九十條第一項規定之要件，依
職權為之，於此自無刑法第二條第二項之適用。又確定終局裁判所適用之法律或命令
，經司法院依人民聲請解釋，認為與憲法意旨不符，其受不利確定終局裁判者，得以
該解釋為再審或非常上訴之理由，司法院大法官會議釋字第四七一號及一八五號分別
解釋各在案。二查原判決認定被告甲○○於（民國）八十六年六月二十七日未經許可
，無故執有奧地利制式九○手槍一支，及子彈六顆經警查獲之事實，而認其有犯修正
前之槍砲彈藥刀械管制條例第七條第四項及第十一條第四項之罪，惟以該條例已於八
十六年十一月二十四日修正公布實施，依刑法第二條第一項規定，經比較新舊法之結
果，認為修正前之舊法條於被告較為有利，應適用行為時之法律，而依修正前之各該
法條論科，並從一重處斷，量處有期徒刑一年六月，但因修正後之該條例第十九條第
一項明定，犯第七條、第十一條之罪，經判處有期徒刑者，應於刑之執行完畢或赦免
後，令入勞動場所，強制工作，其期間為三年。而強制工作係屬保安處分，並非刑罰
，依刑法第二條第二項規定，保安處分適用裁判時之法律，據以依該條例第十九條第
一項規定，併予宣告於刑之執行完畢或赦免後，令入勞動場所強制工作三年，固屬均
有所本。嗣以被告認該判決適用槍砲彈藥刀械管制條例第十九條第一項之規定，有抵
觸憲法之疑義，經其聲請司法院大法官會議以前開釋字第四七一號解釋（見司法院公
布原解釋文附件，刊司法院公報第四十一卷第一期第四十三頁），解釋文既認為犯槍
砲彈藥刀械管制條例第十九條所定之罪，不問對行為人有無預防矯治其社會危險性之
必要，一律宣付強制工作三年部分，不合憲法第二十三條所定比例原則，與本解釋意
旨不符。原判決理由對於被告宣付強制工作部分，既未述明有無預防矯治社會危險性
之必要，遽予宣付強制工作，顯然不符憲法第二十三條所定比例原則之程度，其判決
自屬違背法令。案經確定，因被告為該號解釋之聲請人，參照司法院大法官會議釋字
第一八五號及一八八號等解釋，自得依其聲請所為之同院釋字第四七一號解釋作為非
常上訴理由，爰依刑事訴訟法第四百四十一條、第四百四十三條提起非常上訴，以資
救濟」等語。
本院按犯槍砲彈藥刀械管制條例（八十六年十一月二十四日修正公布）第七條、第八
條、第十條、第十一條、第十二條第一項至第三項、第十三條第一項至第三項，經判
處有期徒刑者，應於刑之執行完畢或赦免後，令入勞動場所，強制工作，其期間為三
年，同條例第十九條第一項固有明文規定。惟保安處分係對受處分人將來之危險性所
為拘束其身體、自由等之處置，以達教化與治療之目的，為刑罰之補充制度。本諸法
治國家保障人權之原理及刑法之保護作用，其法律規定之內容，應受比例原則之規範
，使保安處分之宣告，與行為人所為行為之嚴重性、行為人所表現之危險性，及對於
行為人未來行為之期待性相當。因而對槍砲彈藥刀械管制條例第十九條第一項所定，
不問對行為人有無預防矯治其社會危險性之必要，一律宣付強制工作三年，致限制其
中不具社會危險性之受處分人之身體、自由部分，其所採措施與所欲達成預防矯治之
目的及所需程度，不合憲法第二十三條所定之比例原則，不予適用（即違反憲法規定
）。但同條例第十九條第一項所列舉之罪，若依個案情節審查符合比例原則部分，仍
應適用該條例規定宣告保安處分，業經司法院大法官會議於八十七年十二月十八日以
釋字第四七一號解釋有案。又「……確定終局裁判所適用之法律或命令，或其適用法
律、命令所表示之見解，經本院（司法院）依人民聲請解釋認為與憲法意旨不符，其
受不利確定終局判決者，得依該解釋為再審或非常上訴之理由……」（司法院大法官
會議釋字第一八五號解釋）、「中央或地方機關就其職權上適用同一法律或命令發生
見解歧異，本院（司法院）依其聲請所為之統一解釋，除解釋文內另有明定者外，應
自公布之日起發生效力。各機關處理引起歧見之案件及其各類案件，適用該項法令時
，亦有其適用。惟引起歧見之該案件，如經確定終局判決，而其適用法令所表示之見
解，經本院（司法院）解釋為違背法令之本旨時，是項解釋自得據為再審或非常上訴
之理由」（司法院大法官會議釋字第一八八號解釋），亦經司法院大法官會議解釋在
案。查槍砲彈藥刀械管制條例於八十六年十一月二十四日修正公布，而被告係於八十
六年六月二十七日未經許可，無故持有奧地利制式九○手槍一支、子彈六發，被警查
獲。其犯罪時間雖在該條例修正公布及前開司法院大法官會議釋字第四七一號解釋前
，惟被告係該釋字第四七一號解釋聲請人之一，因其始終在訟爭（廣義）之中，則被
告所犯本件之罪，倘依個案情節認符合憲法第二十三條規定之比例原則，仍應適用該
條例宣告保安處分；其不符合比例原則者，如合於刑法第九十條第一項之規定，固非
不可宣告強制工作，期間為三年以下。茲原判決就被告宣告強制工作三年部分，其所
犯情節是否符合上揭比例原則，原審於八十七年一月十四日為判決時，未及在理由內
為必要之論證，逕依修正後之槍砲彈藥刀械管制條例第十九條第一項規定，宣告強制
工作三年，衡諸前開說明，被告既係司法院大法官會議釋字第四七一號解釋聲請人之
一，依前開司法院大法官會議釋字第一八五、一八八號解釋意旨，自得為提起非常上
訴之理由。案經確定，且不利於被告，上訴人提起非常上訴，執以指摘，洵有理由。
而被告所為依個案情節加以審認，與其行為之嚴重性、所表現之危險性暨對於未來行
為之期待性是否相當﹖符合上開比例原則應予宣付強制工作﹖抑所為符合刑法第九十
條第一項規定要件，應予宣付強制工作﹖核屬事實認定範疇，同屬法律審之非常上訴
審對之無從予以調查，原確定判決就此項顯然影響於判決之事實，未予調查認定，非
無職權調查能事猶有未盡之違法；且為維持被告審級利益，應將原判決關於被告未經
許可，無故持有手槍部分撤銷，由原審法院（台灣台北地方法院）依判決前之程序更
為審判，以資救濟。
據上論結，應依刑事訴訟法第四百四十七條第二項，判決如主文。
中      華      民      國    八十八    年      五      月     十三     日
                              最高法院刑事第六庭
                                  審判長法官  紀  俊  乾
                                        法官  楊  商  江
                                        法官  黃  正  興
                                        法官  陳  宗  鎮
                                        法官  劉  介  民
      右正本證明與原本無異
                                              書  記  官
中      華      民      國    八十八    年      五      月     十七     日
